【裁判字號】    96,重上,291
【裁判日期】    970129
【裁判案由】    返還不當得利
【裁判全文】
臺灣高等法院民事判決                 96年度重上字第291號
    上  訴  人  丁○○
                毅祥企業有限公司
    法定代理人  丙○○
    共      同
    訴訟代理人  黃榮謨律師
    複代理人    張瓊文律師
    被上訴人    臺北縣政府
    法定代理人  乙○○
    訴訟代理人  沈志成律師
                張錦春律師
上列當事人間返還不當得利事件，上訴人對於中華民國96年4月
11日臺灣板橋地方法院95年度訴字第1004號第一審判決提起上訴
，經本院於民國97年1月15日言詞辯論終結，茲判決如下：
    主      文
上訴駁回。
第二審訴訟費用由上訴人負擔。
原判決附圖變更為臺北縣三重地政事務所96年11月20日北縣重地
測字第0960016138號函附96年11月16日補測繪之土地複丈成果圖
（即本判決附圖）。
    事      實
甲、上訴人丁○○、毅祥企業有限公司（下稱毅祥公司）方面：
壹、聲明：
一、原判決不利上訴人部分廢棄。
二、上開廢棄部分，被上訴人第一審之訴及假執行聲請均駁回。
貳、陳述：除與原判決記載相同者外，補稱略以：
一、被上訴人主張與上訴人間耕地租賃關係已消滅或無耕地租賃
    關係存在，請求上訴人返還租佃土地，屬出租人與承租人間
    因耕地租佃發生爭議，非經調解，調處不得起訴。
二、依耕地三七五減租條例第20條規定耕地租約於租期屆滿時，
    除出租人依本條例收回自耕外，如承租人願繼續承租者，應
    續訂租約。上訴人丁○○與被上訴人間土地租賃契約第3條
    之規定，於訂約之際已有反對續約之表示，並發生終止續約
    之效力，與前開規定有違，應認違反強制規定，依法無效。
三、本件起訴前坐落台北縣三重市○○○段頂崁小段447-5號土
    地於民國96年4月11日經地政機關逕為分割為447-5、447-16
    號兩筆土地（下各稱447-5號、447-16號土地，下稱系爭土
    地），且該兩筆土地目前編列之地目仍為田，即現仍為耕地
    ，被上訴人為政府機關，有耕地三七五減租條例第19條第1
    項各款不得收回耕地之情事。
四、上訴人確曾於78年6月30日租期屆滿前，向被上訴人提出續
    租之要求，因被上訴人片面拒絕續約，始自78年7月1日起未
    續訂書面契約。況且，上訴人自承租時起迄今仍持續使用未
    曾中斷，足認上訴人確有繼續承租之意思及事實，被上訴人
    無權訴請返還土地。
五、坐落台北市○○市○○路2段129巷39之10號房屋（下稱39之
    10號房屋）係訴外人李阿興所建，被上訴人訴請上訴人拆屋
    ，並無理由。又上訴人並未使用本判決附圖D部分之空地，
    被上訴人訴請不當得利，亦屬無據。
、證據：除援用原審提出者外，補提最高法院96年度台上字第
    1656號民事判決、447-5號及447-6號土地電子謄本為證，並
    聲請訊問證人李志明（原名李阿興）。
乙、被上訴人方面：
壹、聲明：上訴駁回。
貳、陳述：除與原判決記載相同者外，補稱略以：
一、被上訴人係依民法第767條規定，請求上訴人返還系爭土地
    及依同法第179條請求上訴人給付相當於租金之不當得利，
    而非爭執耕地租佃法律關係是否存在，本件確無耕地三七五
    減租條例第26條規定之適用。
二、上訴人未曾於系爭租約屆滿前向被上訴人提出續租之要求，
    且自租期屆滿後即從未再繳交租金，足認上訴人顯無續租系
    爭土地之意，兩造間租賃契約自78年6月30日租期屆滿後即
    已消滅。況被上訴人如片面拒絕上訴人續租之要求，上訴人
    自可依耕地三七五租約清理要點第3條之規定，陳明理由，
    單獨聲請登記。
三、土地之使用性質及種類，於都市計畫地區，應依其土地使用
    分區而規定，於非都市土地則應依其編定使用地類別為之，
    斟酌地方經濟情形作適當之規定。本件土地地目雖仍為「田
    」，惟地目等則制度業已廢除，且系爭土地係位在三重都市
    計畫區內，自應依其土地使用分區作為土地使用現況認定標
    準，故不得以地目記載為「田」即認仍供耕地使用。又依台
    北縣三重市公所都市計畫土地使用分區證明書，系爭土地土
    地使用分區為住宅區，足證已非供耕地使用。退步言，縱認
    系爭土地於78年6月30日租期屆滿時仍屬耕地，因兩造租約
    係上訴人無意續租而消滅，縱使被上訴人不能自任耕作，亦
    無適用耕地三七五減租條例第19條第1項第1款關於限制出租
    人收回自耕之規定。
四、系爭土地租賃既非因出租人終止契約而消滅，自不符合耕地
    三七五減租條例第17條規定關於終止契約時出租人應給予承
    租人補償之法定要件。
五、上訴人已於原審95年11月8日言詞辯論時，自認39-10號等建
    物均為其所興建，依民事訴訟法第270條之1第1項第3款規定
    ，應受拘束。
六、上訴人於系爭土地上擅自興建廠房使用而未自任耕作，縱使
    兩造間存有不定期之耕地租賃關係，亦因上訴人等就系爭土
    地未自任耕作而全部無效。
、證據：除援用原審提出者外，補提最高法院46年台抗字第24
    號、70年台上字第4637號判例、79年度台上字第1677號、84
    年度台上字第2584號民事判決、系爭土地歷年公告地價、戶
    籍謄本、臺北縣三重市公所簡便行文表、內政部88年3月3日
    台內地字第8888644號函、內政部91年3月15日台內地字第
    0910067941號函及臺北縣三重地政事務所97年1月14日北縣
    重地測字第0970000612號函為證。
丙、本院依職權向臺北縣三重地政事務所函查系爭土地分割為
    447-5、447-16號後，原判決附圖所示A至D部分坐落地號及
    土地分割後複丈成果圖。
    理      由
一、按耕地三七五減租條例第26條所謂出租人與承租人間因耕地
    租佃發生爭議案件，非經調解、調處，不得起訴，係指當事
    人間本於耕地租佃關係而發生之爭議案件而言。如原告起訴
    主張無租賃關係存在，而本於其他之法律關係為訴訟標的，
    即無該條之適用（參照最高法院46年台抗字第24號判例意旨
    ）。本件被上訴人主張兩造間耕地租賃契約因期限屆滿而不
    存在，上訴人無權占有土地而使用收益，依據民法第767 條
    、第179條規定請求上訴人拆屋還地及返還不當得利（原審
    卷第5至8頁），揆諸上開說明，本件尚無耕地三七五減租條
    例第26條之適用，首予敘明。
二、被上訴人主張：其所有系爭土地出租丁○○耕作，租期至78
    年6月30日屆滿，丁○○未表示續租，依上開土地租賃契約
    第3條約定，視為無意續租，土地租賃契約已於78年6月30
    日因租期屆滿而終止。且丁○○於上開土地蓋有如附圖Ａ、
    Ｂ、Ｃ、Ｄ斜線部分建物（面積分別為204平方公尺、125
    平方公尺、141平方公尺、90平方公尺，共計560平方公尺）
    ，並將Ａ部分出租毅祥公司使用至今，而未自任耕作，租約
    亦無效，是上訴人丁○○仍繼續無權占有系爭土地，迄今拒
    不歸還，受有相當於租金之不當得利，爰依民法第767條規
    定及不當得利之法律關係，求為命毅祥公司自Ａ部分建物遷
    出，丁○○將如附圖Ａ、Ｂ、Ｃ、Ｄ斜線部分建物拆除及返
    還系爭土地與被上訴人，並給付被上訴人1,539,700元及自
    95年3月9日起至清償日止，按週年利率5％計算之利息，及
    自95年3月9日起至返還系爭土地之日止，按月給付25,661元
    。（被上訴人於原審請求（一）毅祥公司應自坐落系爭土地
    上如附圖所示Ａ斜線部分建物（即門牌號碼為台北縣三重市
    ○○路○段129巷9號之房屋）遷出。（二）原審被告詹笠玲
    應自附圖所示Ｃ部分建物遷出。（三）丁○○將如附圖Ａ、
    Ｂ、Ｃ、Ｄ斜線部分建物拆除及返還系爭土地與被上訴人，
    並給付被上訴人1,566,775元及自95年3月9日起至清償日止
    ，按週年利率5％計算之利息，並自95年3月9日起至返還系
    爭土地之日止，按月給付25,661元，經原審判決毅祥公司、
    詹笠玲應分別遷出，丁○○應拆除如附圖Ａ-Ｄ斜線部分建
    物及返還系爭土地，並給付被上訴人1, 539,700元及自95年
    3月9日起至清償日止依法定利率遲延利息，及自95年3月9日
    起至返還系爭土地之日止，按月給付25,661元，被上訴人及
    詹笠玲就其敗訴部分，未據聲明不服，已告確定）。
三、上訴人則以：系爭土地早於清朝時代即由其祖先所耕作，時
    至國民政府來台，在毫無法源基礎下接管系爭土地並於40年
    間逕自登記為被上訴人所有，旋與原耕作戶即丁○○之父張
    家添（已歿）訂定耕地租賃契約。丁○○以繼承人之身分繼
    續承租至78年6月30日止，固未與被上訴人續訂書面契約，
    然未曾終止系爭租約，丁○○迄今仍持續使用系爭土地，未
    曾中斷，應已成立不定期租賃。退而言之，倘雙方未成立不
    定期租賃關係，因78年間系爭土地之地目已由耕地變更為工
    業用地而無法續租予丁○○，依耕地三七五減租條例第17條
    第1項第5款及第2項之規定，被上訴人應給付丁○○終止租
    約當期之公告現值減除土地增值稅後餘額3分之1作為補償，
    其主張就此補償費債權與被上訴人所請求之不當得利債權抵
    銷，且以公告地價年息5％計算相當於租金之不當得利仍屬
    過高。又39之10號房屋係訴外人李阿興所建，被上訴人訴請
    上訴人拆屋，並無理由。又原判決附圖D部分空地，丁○○
    並沒有使用，被上訴人訴請不當得利，均屬無據等語答辯。
四、兩造不爭執事項：
（一）丁○○與被上訴人簽訂之系爭租約於78年6月30日租期屆
      滿，雙方未再續訂書面租約。
（二）系爭土地登記為被上訴人所有，總面積為1,021平方公尺
      ，如附圖所示Ａ部分建物面積204平方公尺、Ｂ部分建物
      面積125平方公尺、Ｃ部分建物面積141平方公尺、Ｄ部分
      斜線建物面積90平方公尺為丁○○使用。
（三）系爭土地於90年至95年間歷年之公告地價即為申報地價，
      每平方公尺8,900元，。
五、被上訴人主張系爭土地為其所有，其與丁○○所簽訂之系爭
    租約於78年6月30日租期屆滿，雙方未再續約；系爭土地遭
    丁○○興建如附圖所示Ａ斜線部分面積204平方公尺、Ｂ斜
    線部分面積125平方公尺（即門牌號碼為台北縣三重市○○
    路○段129巷9號之房屋）、Ｃ斜線部分面積141平方公尺、Ｄ
    斜線部分面積90平方公尺之建物（即39-10號之房屋），並
    圍住Ｄ空地部分面積132平方公尺，總計為692平方公尺，並
    將Ａ、Ｃ部分建物分別出租予毅祥公司、原審被告詹笠玲作
    為廠房或堆置雜物之用等情，業經被上訴人提出系爭土地之
    土地登記謄本、工廠勘查紀錄表、系爭租約契約書、丁○○
    使用系爭土地及其地上物之聲明書各1份為證（原審卷第10
    頁、第15頁、第17至19頁、第21頁），並經原法院會同台北
    縣三重地政事務所人員勘驗現場屬實，有勘驗筆錄、現場照
    片、土地複丈成果圖在卷可稽（原審卷第108至109頁、第
    131 頁、第133至145頁）。雖丁○○於本院審理中辯稱：
    39- 10 號之房屋係李阿興所建，Ｄ部分中之空地則未使用
    云云，並以房屋稅繳款書為證（原審卷第57頁）。惟按當事
    人於訴訟上所為之自認，於辯論主義所行之範圍內有拘束法
    院之效力，法院自應認當事人自認之事實為真，以之為裁判
    之基礎。當事人合法委任之訴訟代理人，在訴訟上為自認，
    亦與該當事人自身所為者同。又自認之撤銷，除別有規定外
    ，以自認人能證明與事實不符或經過他造同意者，始得為之
    ，民事訴訟法第279條第3項定有明文。查丁○○就系爭土地
    興建上開建物，業經其代理人於95年11月8日原審言詞辯論
    期日自認（見原審卷第161頁），證人李阿興（即甲○○）
    於本院亦證稱：39-10號為丁○○所興建，其僅係承租，因
    其需申請發票，稅捐單位需要房屋稅籍資料，就先登記為其
    名義，其就將稅單交給丁○○為過戶登記等語（本院卷第96
    頁背面），則上訴人所提房屋稅繳款書尚不足以證明房屋非
    丁○○所建，其復無法舉證證明自認與事實不符，所辯自不
    足採。另附圖Ｄ部分中空地經丁○○以欄杆圍住，亦有照片
    為證（見原審卷第142頁），上訴人對此復不爭執，此部分
    辯詞亦屬無據，堪認被上訴人主張其所有之系爭土地為上訴
    人建屋、占用一節可採。至被上訴人主張系爭租約已於78年
    6月30 日屆期終止，丁○○、毅祥公司均為無權占有，丁○
    ○並應給付相當於租金之不當得利一節，則為上訴人所否認
    ，並以上開陳述為辯，兩造爭執事項厥為：（一）上訴人是
    否無權占有系爭土地？（二）被上訴人得請求不當得利若干
    ？（三）丁○○主張以系爭租約之終止補償費抵銷不當得利
    有無理由？經查：
（一）上訴人是否無權占有系爭土地？
    被上訴人主張其與丁○○間之土地租約已於78年6月30日租
    期屆滿而消滅，上訴人則否認之，辯稱其等雖未再續訂書面
    租約，然未曾終止系爭租約，丁○○迄今仍持續使用系爭土
    地，應已成立不定期租賃，兩造固就系爭土地租約於78年6
    月30日之後是否繼續存在一節互有爭執，惟按耕地三七五減
    租條例第16條第1項、第2項規定，承租人應自任耕作，並不
    得將耕地全部或一部轉租於他人。承租人違反前項規定時，
    原訂租約無效。則丁○○在系爭土地建屋，出租毅祥公司、
    詹笠玲等，作為廠房及倉庫之用，已如上述，且其中39-10
    號房屋為82年間所蓋，復為上訴人所自承（本院卷言詞辯論
    筆錄），至遲自該時起，丁○○已有未自任耕作之事實，是
    其與被上訴人間縱然成立不定期租賃關係，揆諸上開規定，
    仍因丁○○未自任耕作而無效，丁○○無權占有系爭土地，
    洵足認定，而毅祥公司再向其承租Ａ斜線部分，亦為無權占
    有。是被上訴人本於所有權，請求毅祥公司遷出，上訴人將
    系爭土地如附圖所示斜線部分，面積為560平方公尺之建物
    拆除，並將系爭土地返還予被上訴人，即屬有據。
（二）被上訴人得請求不當得利若干？
    按依不當得利之法則請求返還不當得利，以無法律上之原因
    而受利益，致他人受有損害為其要件，故其得請求返還之範
    圍，應以對方所受之利益為度。無權占有他人土地，可能獲
    得相當於租金之利益，為社會通常之觀念（參照最高法院61
    年台上字第1695號判例）。次按城市地方租用基地建築房屋
    之租金，以不超過土地申報總價額年息10％為限，土地法第
    105條準用同法第97條第1項定有明文。查系爭土地之地目雖
    為田，兩造曾訂耕地租約，然該耕地租賃關係既已不存在，
    自難再以該租賃約定作為不當得利之計算基礎。系爭土地位
    在台北縣三重市，臨近疏洪西路及中山路高架橋，附近復有
    清傳高商、興穀國小、頭前國小等多所學校，並有新店－八
    里快速高架道路興建中，有現場照片、現場地圖附卷可稽（
    原審卷第144- 145頁），且丁○○復在其上興建房屋並出租
    ，其早已非作為耕地使用，業經毅祥公司及原審共同被告詹
    笠玲分別陳述向丁○○承租Ａ、Ｃ斜線部分建物，月租金各
    為8000元、5000元（原審卷第161頁），即每平方公尺約各
    為39元、35元（計算式為8000元÷204平方公尺＝39元/平方
    公尺；5000元÷141平方公尺＝35元/平方公尺，元以下四捨
    五入）。而系爭土地89至95年度之公告地價為每平方公尺
    8,900元，並以公告地價為申報地價一節，為兩造不爭執，
    復有土地登記謄本可稽（本院卷第45、49-50、72-73頁），
    經斟酌系爭土地之位置、工商繁榮程度、上訴人利用基地之
    經濟價值及所得利益等一切情狀，核被上訴人主張依行政院
    82年4月23日台82財字第11153號函所示國有出租基地租金調
    整方案，主張以土地申報地價年息5％（原審卷第23頁）計
    收相當於租金之不當得利，應屬適當（即每月每平方公尺不
    當得利約為37元/平方公尺《計算式：8900元/平方公尺×5
    ％÷12＝37元/平方公尺》）。其次，請求權消滅時效，因
    起訴而中斷：而依督促程序，聲請發支付命令，與起訴有同
    一效力，民法第129條、第130條分別定有明文。被上訴人前
    向法院聲請對丁○○核發支付命令，該支付命令於95年3月8
    日送達丁○○，有送達證書可稽（原法院95年度促字第4114
    號卷），經丁○○聲明異議視為起訴即為本案，則被上訴人
    請求自90年3月9日起算至95年3月8日止，按公告地價5％計
    算之不當得利1,539,700元（計算式：447-5號土地部分：
    8,900元×607×5％×5= 1,350,575元；447-16號土地部
    分：8, 900元×85×5％×5= 189,125元；合計：＋＝
    1,539,700元），及自95年3月9日起至返還系爭土地之日止
    按月給付26, 661元（計算方式為：8,900元×《607＋85》
    ×5％÷12＝26,661元），為有理由，丁○○辯稱以公告地
    價年息5％計算相當於租金之不當得利仍屬過高云云，即屬
    無據。
（三）丁○○主張以系爭租約之終止補償費抵銷不當得利有無理
    由？
    丁○○主張系爭土地於78年間因地目變更致其無法續租，依
    法應予補償，並主張以該補償費抵銷被上訴人之不當得利債
    權云云，按耕地三七五減租條例第17條第2項所定出租人應
    給付承租人補償費之情形，係指出租人於租佃期限未屆滿前
    ，因有「耕地經依法編定或變更為非耕地使用時」之情形，
    由出租人行使終止權而終止租約而言（最高法院42年台上第
    1075號判例參照），是依該條規定第5款規定，經依法編定
    或變更為非耕地使用時，出租人終止租約時，始有適用。查
    丁○○與被上訴人間之租約，姑不論係因租期屆滿消滅，或
    因丁○○未自任耕作，建屋坐收租金以漁利，而依耕地三七
    五減租條例第16條規定，租約無效，均無適用同條例第17條
    第2項適用之餘地，上訴人自無上開租約終止之補償費債權
    存在，其據以主張抵銷，顯不足取。
六、綜上，被上訴人依民法第767條規定，請求毅祥公司自如附
    圖所示Ａ斜線部分建物遷出，請求丁○○拆除如附圖所示Ａ
    -Ｄ斜線部分之建物及返還土地，並依不當得利之法律關係
    ，請求丁○○給付1,539,700元及自95年3月9日起至清償日
    止，按週年利率5％計算之利息，並自95年3月9日起至返還
    系爭土地之日止按月給付26,661元，均有理由，應予准許，
    原審為上訴人敗訴判決，並無不當，上訴意旨指摘原判決不
    當，求予廢棄改判，為無理由，應予駁回。又系爭土地於96
    年4月11日經地政機關逕為分割為447-5、447-16號土地，有
    土地登託謄本可稽（本院卷第72-73頁），A至D部分坐落分
    割後地號及面積，亦經臺北縣三重地政事務所96年11月20日
    北縣重地測字第0960016138號函檢送分割後之土地複丈成果
    圖附卷可稽（本院卷第101-102頁），原判決未及審酌，爰
    由本院予以變更附圖，附此敘明。
七、本件法律關係已經明確，兩造其餘主張及舉證，無礙本院判
    斷，爰不再一一論述，附此敘明。
八、據上論結，本件上訴人之上訴為無理由。依民事訴訟法第
    449 條第1項、第78條，判決如主文。
中    華    民    國    97    年    1    月    29    日
                    民事第九庭
                        審判長法  官 黃熙嫣
                              法  官 林玲玉
                              法  官 陳玉完
正本係照原本作成。
如不服本判決，應於收受送達後20日內向本院提出上訴書狀，其
未表明上訴理由者，應於提出上訴後20日內向本院補提理由書狀
（均須按他造當事人之人數附繕本）上訴時應提出委任律師或具
有律師資格之人之委任狀；委任有律師資格者，另應附具律師資
格證書及釋明委任人與受任人有民事訴訟法第466條之1第1項但
書或第2項（詳附註）所定關係之釋明文書影本。
中    華    民    國    97    年    1     月    31    日
                              書記官 鎖瑞嶺
附註：
民事訴訟法第466條之1（第1項、第2項）：
對於第二審判決上訴，上訴人應委任律師為訴訟代理人。但上訴
人或其他法定代理人具有律師資格者，不在此限。
上訴人之配偶、三親等內之血親、二親等內之姻親，或上訴人為
法人、中央或地方機關時，其所屬專任人員具有律師資格並經法
院認為適當者，亦得為第三審訴訟代理人。


司法院資訊處製作；財團法人民間司法改革基金會備份。
